臺灣臺南地方法院刑事判決　　　　　　　　　　　　　九十二年度訴字第九五七號
　　公　訴　人　臺灣臺南地方法院檢察署檢察官
　　被　　　告　丙○○
右列被告因重利等案件，經檢察官提起公訴（九十二年度偵字第五００一號），本院
判決如左：
    主  文
丙○○連續乘他人急迫，貸以金錢，而取得與原本顯不相當之重利，處有期徒刑肆月
；又未經許可，持有可發射子彈具有殺傷力之槍枝，處有期徒刑壹年伍月，併科罰金
新臺幣拾貳萬元，罰金如易服勞役，以新臺幣玖佰元即銀元佰元折算壹日，扣案之
仿ＢＥＲＥＴＴＡ改造玩具手槍壹枝（含彈匣壹個，槍枝管制編號：0000000
000號）沒收。應執行有期徒刑壹年捌月，併科罰金新臺幣拾貳萬元，罰金如易服
勞役，以新臺幣玖佰元即銀元佰元折算壹日，扣案之仿ＢＥＲＥＴＴＡ改造玩具手
槍壹枝（含彈匣壹個，槍枝管制編號：0000000000號）沒收。
    事  實
一、丙○○在其位於臺南市○○路○段一七一巷七七號住處經營私人借款，竟基於收
    取重利之概括犯意，乘辛○○及甲○○夫妻做生意急需用錢之際，分別於民國九
    十一年十一月間某日及九十二年二月底某日，各借款新臺幣（下同）一萬元與辛○○及甲○○，並要求交付渠等身分證影本及簽發本票以供擔保。丙○○於交付
    借款時，即預先扣除第一期利息一千元，實際僅各交付九千元本金與辛○○及甲○○，其餘利息則以每十天為一期，每期利息一千元計算（即收取之年息為三十
    分），而取得與原本顯不相當之重利。
二、丙○○於不詳時地，取得可發射子彈具有殺傷力之仿ＢＥＲＥＴＴＡ改造玩具手
    槍一枝（含彈匣壹個，槍枝管制編號：0000000000號）及具有殺傷力
    之改造子彈一顆（惟丙○○經查獲時，扣得改造子彈四顆，經採樣二顆試射，其
    中一顆子彈可擊發，認具有殺傷力，另一顆子彈則不具殺傷力，其餘二顆子彈則
    未經試射鑑定），即未經許可而持有之。嗣於九十二年四月十五日十四時五十分
    許，經警持搜索票前往上址搜索時，當場扣得帳冊一本、辛○○及甲○○等人之
    身分證影本及所簽發之本票、前開改造手槍一枝、改造子彈四顆。
三、案經臺南縣警察局報請臺灣臺南地方法院檢察署檢察官偵查起訴。
    理  由
一、訊據被告丙○○固不否認有借款與辛○○及甲○○之事實，亦不否認在其住處擺
    放扣案改造手槍及子彈之情，惟矢口否認有何重利及持有槍彈之犯行，並辯稱：
    伊並未收取重利，至於扣案改造手槍及子彈，係友人戴國民暫借其住處所放，戴
    國民過世後，伊整理住處時才發現，且扣案之改造手槍早已鏽蝕云云。惟查：
  (一)被告被訴重利罪部分
    1.被告於警詢及初次偵訊時即自白供承：借款人向我借款有簽立本票，如以借款
      一萬元計算，先扣除一千元的利息，實借九千元，利息以每十天為一期，每期
      一千元，十日後再繳第二次利息等語（詳警卷七頁，偵卷五頁）。參以證人即
      借款人辛○○於本院證稱：我共向被告借款二次，第一次借款時，我向被告借
      一萬元，拿九千元，被告係用一般地下錢莊的行情，每十日支付利息一千元，
      第二次借款則係以我太太甲○○的名義借款，因為經濟困難，才借款墊付一下
      等語（詳本院卷六三頁）。核與被告前開警偵訊之自白相符，足證被告就如何
      計算利息之自白，與事實相符，足以採信。
    2.另證人即借款人甲○○於本院證稱：因為我們做生意急需用錢，向銀行借款還
      要等二、三天。我向被告借款一次，是與先生辛○○一起去，借款一萬元，扣
      除一千元後，被告給九千元，利息是每十日支付一次，每次支付一千元，沒有
      規定本金什麼時候清償，如果將本金清償完畢，就不用再繳利息等語（詳本院
      卷五九、六十頁）。核與證人辛○○前開支付利息之金額及時間之證述均相符
      ，並有甲○○及辛○○之身分證影本及所簽發之本票扣案可佐。亦足以認定，
      證人辛○○及甲○○確係基於急迫需求，方才向被告借用年息高達三十分之借
      款無訛。
    3.至於被告辯稱：伊借款一萬元，預先扣一千元利息，借款人實際拿九千元，以
      三個月為限，每十日清償一次，每次還一千元本金云云。而證人辛○○經本院
      質之：借款利息如何計算？證人辛○○初時答以：借款一萬元，先預扣一千元
      利息，實拿九千元，每十日清償一千元，一千元有包含「本金」，利息係事先
      預扣之一千元，再分十期清償一萬元借款云云。經本院再訊以：為何與警詢供
      述不符？證人辛○○方供稱：第一次借款時，被告係用一般地下錢莊行情，每
      十日支付一千元「利息」。第二次我以配偶甲○○名義借款時，有事先講明，
      實拿九千元，分十期攤還云云。惟查：
    (1)證人辛○○供稱第二次借款時，被告僅收取預扣之一千元利息云云，與其配偶
      甲○○前開證述，已然不符。參以證人辛○○第一次急需借款時，被告所收取
      之利息即高達年息三十分，足見證人辛○○係在需款孔急的情況下，不得已而
      任由被告收取高額利息。是以，證人辛○○既同樣處於急需用錢之情況，何以
      第二次借款時，竟能和被告立於平等地位磋商利息多寡？
    (2)況對於證人甲○○於本院證述利息係每十日收取一千元乙情，被告竟辯稱：應
      該係支付本金，沒有支付利息，等他們三個月將本金清償完畢後，「利息二百
      、三百元隨他們支付」云云，顯然又與被告前揭「僅預先扣一千元利息」之辯
      詞不符，足見被告臨訟卸責之情。亦足認證人辛○○供稱：第二次借款時，每
      十日清償一千元本金云云，係附合迴護被告之詞，均不足採信。
    4.末查，被告固不否認借款與癸○○、己○○、丁○○、壬○○、戊○○、乙○○、蔡梅花、翁富政、蕭南進、李信諒及卓阿慎，並扣得前開借款人之身分證
      影本、掛號證及借款人簽發之本票，惟堅決否認有何收取重利之情，並否認借
      款人癸○○、己○○、丁○○、壬○○、戊○○及乙○○於警詢之陳述（至於
      借款人蔡梅花、翁富政、蕭南進、李信諒及卓阿慎，均未曾於警偵訊中陳述）
      。經本院傳訊前揭借款人無著，而由上開扣得之身分證影本、掛號證及本票，
      僅能證明被告有借款之事實，至於被告與借款人間如何計算利息？借款人是否
      有急迫、輕率或無經驗之情形？被告所收取之利息，是否係顯不相當之重利？
      均無從得知，尚難以扣得前揭借款人之身分證影本、掛號證及所簽發之本票，
      即遽論被告就前揭借款人部分，亦涉有之重利犯行。是以，公訴人雖認被告亦
      有向前揭借款人收取重利，而涉犯刑法第三百四十五條之常業重利罪嫌，然本
      院就前揭借款人部分，既無從證明被告有乘渠等急迫、輕率或無經驗，而反覆
      收取重利之情，自難認被告成立常業重利之犯行，附此敘明。
  (二)被告被訴持有扣案改造槍彈部分
    1.被告對於在其住處放置伴唱機的櫃子內，查獲扣案改造手槍一枝及改造子彈四
      顆乙情，並不爭執，而扣案改造槍彈經送鑑定結果，認為「送鑑改造手槍壹枝
      （槍枝管制編號：0000000000號），認係由仿ＢＥＲＥＴＴＡ廠半
      自動手槍製造之金屬玩具手槍，換裝土造金屬槍管改造而成之改造手槍，機械
      性能正常，可擊發適用子彈，認具殺傷力」、「送鑑改造子彈肆顆，認均係由
      土造金屬彈殼加裝土造金屬彈頭組合而成之土造子彈，經採樣貳顆試射，其中
      壹顆，可擊發，認具有殺傷力，餘壹顆，無法擊發，惟試射後彈頭與彈殼分離
      ，認不具殺傷力」，有內政部警政署刑事警察局九十二年六月十六日刑鑑字第
      ０九二００七四二二二號鑑定書一份可參，足認扣案之改造手槍及改造子彈一
      顆，均具有殺傷力。
    2.至於被告辯稱：扣案槍彈係十幾年前友人戴國民暫借伊住處時所置放的，戴國
      民過世後，伊整理住處時才發現，且扣案之改造手槍早已鏽蝕云云。惟查：
    (1)證人林正福及林錦輝即案外人戴國民之鄰居於偵訊中雖均證稱：戴國民生前住
      在被告隔壁，曾暫住在被告住處等語，並有戴國民除戶戶籍謄本一份可參。然
      依前揭證人所述，僅能證明案外人戴國民確曾暫住在被告住處乙事，然無從證
      明案外人戴國民與扣案槍彈有何關聯性，更不能遽以推論扣案槍彈係案外人戴
      國民所置放。是被告辯稱扣案槍彈係案外人戴國民所置放云云，並無任何證據
      可資證明，尚難憑採。
    (2)被告復辯稱：當初發現槍枝時，都已經生鏽了云云。然查，案外人戴國民已於
      七十九年四月十七日因車禍死亡，有戴國民除戶戶籍謄本一份可參，倘扣案槍
      枝確係案外人戴國民於十幾年前置放在被告住處，則扣案槍枝十幾年未經擦拭
      保養，當會產生相當程度之鏽蝕。然扣案槍枝經審判長當庭檢視結果，並無明
      顯鏽蝕痕跡（詳本院卷六四頁），益證被告辯稱係案外人戴國民於十幾年前所
      置放，且已生鏽云云，與事實不符，顯係事後卸責之詞，不足採信。
    (3)另扣案槍彈係於被告住處伴唱機櫃子內所查獲，且與二支麥克風併同擺在櫃子
      抽屜內乙情，有現場照片可參，復為被告所不爭執。參諸被告於本院自承：我
      常常唱卡拉ＯＫ，我想說扣案槍彈沒有作用，才放在那裡等語。準此，被告既
      將扣案槍彈放在經常使用檢視之伴唱機櫃子內，僅以牛皮紙袋包住，而扣案槍
      彈又無明顯鏽蝕痕跡，足以認定，被告必經常檢視保養扣案槍枝，並係以持有
      之意思而將扣案槍彈置放於住處。是被告未經許可而持有前開具有殺傷力槍彈
      之犯行，事證明確。
二、查被告乘證人辛○○及甲○○急迫之際，而取得年息高達三十分而與原本顯不相
    當之重利，又未經許可持有具有殺傷力之槍彈，核其所為，係犯刑法第三百四十
    四條之重利罪、槍砲彈藥刀械管制條例第十一條第四項之未經許可持有可發射子
    彈具有殺傷力之改造玩具手槍罪、同條例第十二條第四項之未經許可持有子彈罪
    。被告前後二次重利犯行，時間緊接，手法相同，且觸犯構成要件相同罪名，顯
    係基於概括犯意反覆為之，為連續犯，應依刑法第五十六條規定，論以一罪並加
    重其刑。至於公訴人雖認被告涉犯刑法第三百四十五條之常業重利罪嫌，然本院
    依現有證據，除可證明被告就證人辛○○及甲○○部分成立重利罪外，就其餘借
    款人部分則無積極證據可資證明，尚難認被告有反覆借款收取重利之事實而成立
    常業犯行，已如前述，惟公訴人起訴之基本事實同一，起訴法條應予變更。又被
    告所犯未經許可，持有可發射子彈具有殺傷力之改造手槍罪及未經許可持有子彈
    罪，係一行為觸犯數罪名，為想像競合犯，應依刑法第五十五條，從一重之未經
    持有可發射子彈具有殺傷力之改造手槍罪論處。被告所犯重利罪及未經許可持有
    改造手槍罪間，犯意各別，罪名互殊，應予分論併罰。公訴人於具體求刑時，認
    被告所犯前開二罪，應予分論併罰，然於犯罪事實欄內則記載「被告為經營地下
    錢莊，而未經許可持有槍彈」，應係公訴人誤載所致，併附敘明。爰審酌被告乘
    他人需款孔急之際，竟藉機貸與重利，又未經許可持有槍彈，犯行嚴重危害社會
    治安及他人之生命、身體安全，且犯後俱矢口否認犯行，犯後態度不佳且毫無悔
    悟之意等一切情狀，分別量處如主文所示之刑，並就持有改造手槍之併科罰金部
    分，諭知易服勞役之折算標準，且定其應執行刑，以資懲儆。至於公訴人就被告
    所犯前開二罪，雖求處有期徒刑二年，然本院既認定尚無證據證明被告有常業重
    利犯行，而僅成立連續重利罪，是以量處如主文所示之刑為適當，併附說明。
三、沒收部分：
  (一)按因犯罪所得之物，以屬於犯人所有者為限，方得宣告沒收，此觀刑法第三十八
    條第三項前段之規定甚明。而被告要求借款人簽發本票或支票以供擔保，應僅係
    將本票或支票設定質權予被告而已，該質物（即本票或支票）之所有權仍屬借款
    人。縱所約定之借款利率，與原本顯不相當，然依民法第二百零五條規定，其利
    率超過週年百分之二十部分，無請求權。但被告與借款人間債權債務仍屬存在，
    苟借款人清償上開借款，自應將質物（即本票及支票）返還與出質之借款人，自
    不得將之宣告沒收（最高法院八十九年度台上字第四四０六號、八十七年度台上
    字第三三四號、八十四年度台上字第三三二四號判決參照）。而被告於借款時，
    均會要求借款人簽發本票，並附上借款人之身分證影本以供擔保乙情，為被告所
    不爭執，揆諸前揭說明，扣案本票、身分證影本及掛號證，均非被告所有之物。
    至於扣案帳冊，亦非直接供本件重利犯罪所用之物，均無庸為沒收之諭知。
  (二)扣案之改造玩具手槍一枝（含彈匣一個，槍枝管制編號：0000000000
    號），係屬違禁物，應依刑法第三十八條第一項第一款宣告沒收。而扣案改造子
    彈四顆，經採樣二顆試射，其中一顆可擊發，認具有殺傷力，另一顆試射後，彈
    頭與彈殼分離，認不具殺傷力，有前揭內政部警政署刑事警察局前揭鑑定書可參
    ，是上前經採樣試射之子彈二顆，其中一顆因試射擊發而失其殺傷力，已非屬違
    禁物，另一顆則原本即不具殺傷力，均無庸為沒收之諭知。又未經採樣試射之扣
    案改造子彈二顆，因無積極證據可證明亦具有殺傷力，尚難逕認係屬違禁物而宣
    告沒收，併附敘明。
據上論斷，應依刑事訴訟法第二百九十九條第一項前段、第三百條，槍砲彈藥刀械管
制條例第十一條第四項、第十二條第四項，刑法第十一條前段、第五十六條、第三百
四十四條、第五十五條、第四十二條第二項前段、第五十一條第五款、第三十八條第
一項第一款，罰金罰鍰提高標準條例第二條，判決如主文。
本案經檢察官庚○○到庭執行職務。
中      華      民      國      九十三      年      三      月    十    日
                                  臺灣臺南地方法院刑事第九庭
                                      審判長法  官    鄭  文  祺
                                            法  官    黃  光  進
                                            法  官    林  中  如
右正本證明與原本無異。
如不服本判決，應於判決送達後十日內向本院提出上訴狀( 應附繕本 )。
中      華      民      國      九十三      年      三      月    十    日
                                            書記官    馬  愛  君
附錄本案論罪科刑法條全文：
刑法第三百四十四條：
乘他人急迫、輕率或無經驗貸以金錢或其他物品，而取得與原本顯不相當之重利者，
處一年以下有期徒刑、拘役或科或併科一千元以下罰金。
槍砲彈藥刀械管制條例第十一條第四項：
未經許可，持有、寄藏或意圖販賣而陳列第一項所列槍砲者，處一年以上七年以下有
期徒刑，併科新臺幣七百萬元以下罰金。
槍砲彈藥刀械管制條例第十二條第四項：
未經許可，持有、寄藏或意圖販賣而陳列子彈者，處五年以下有期徒刑，併科新台幣
三百萬元以下罰金。
